ACORDAO-COMPLETO-2576034

ACÓRDÃO 2085/2023 ATA 6/2023 - SEGUNDA CÂMARA

VISTOS, relatados e discutidos estes autos de tomada de contas especial instaurada pelo Fundo Nacional de Saúde em desfavor do Governo do Estado do Rio Grande do Norte e dos gestores Luiz Roberto Leite Fonseca e George Antunes de Oliveira, em razão da não comprovação da regular aplicação dos recursos repassados pela União à Secretaria de Saúde Pública do Estado (Sesap/RN) por intermédio do Convênio 727969/2009 (Siafi 727969) , que tinha por objeto dar apoio técnico e financeiro para "Aquisição de Equipamentos e Materiais Permanentes";
ACORDAM os Ministros do Tribunal de Contas da União, reunidos em Sessão da 2ª Câmara, ante as razões expostas pelo Relator, em:
9.1. arquivar os presentes autos em relação aos Srs, Luiz Roberto Leite Fonseca e George Antunes de Oliveira, sem julgamento de mérito, nos termos do art. 212 do Regimento Interno/TCU;
9.2. fixar, com fundamento no art. 12, §§ 1º e 2º, da Lei 8.443/1992, e no art. 202, §§ 2º e 3º, do Regimento Interno/TCU, novo e improrrogável prazo de 15 (quinze) dias, a contar da notificação, para que o estado do Rio Grande do Norte (CNPJ 08.241.739/0002-88) efetue e comprove, perante este Tribunal, com recursos do Tesouro Estadual, o recolhimento das quantias a seguir especificadas, aos cofres do Fundo Nacional de Saúde/MS, atualizadas monetariamente a partir das datas indicadas até a data do efetivo recolhimento, na forma prevista na legislação em vigor:
	Data da Ocorrência
	Valor original (R$) 

	12/3/2014
	288.979,44

	27/3/2014
	1.000,00

	31/3/2014
	22.821,27

	2/4/2014
	7.729,91

	9/4/2014
	1.474,64

	12/5/2014
	55,02

	29/7/2014
	58,86

	29/9/2014
	57,84

	5/11/2014
	58,36

	4/12/2014
	57,78

	11/12/2014
	55,97

	10/2/2015
	58,04

	2/3/2015
	54,60

	1º/4/2015
	55,94

	11/6/2015
	60,76

	30/7/2015
	136,52

	10/9/2015
	60,04

	11/9/2015
	68,71

	18/11/2015
	67,21

	15/12/2015
	62,16

	7/1/2016
	70,46

	26/2/2016
	63,16

	11/3/2016
	68,03

	15/3/2016
	61,78

	28/7/2016
	264,01

	2/8/2016
	69,97

	29/8/2016
	68,56

	3/10/2016
	69,00

	1º/11/2016
	58,76

	29/11/2016
	67,92

	14/2/2017
	132,46

	14/3/2017
	69,39

	22/3/2017
	9.660,64

	28/3/2017
	0,86

	4/5/2017
	0,89

	5/6/2017
	0,94

	28/6/2017
	0,99

	28/7/2017
	0,88

	1º/9/2017
	0,91

	6/10/2017
	0,83

	3/11/2017
	0,78

	5/12/2017
	0,78

	19/12/2017
	5.606,75

	16/10/2018
	12.732,12

	25/10/2018
	51,67

	TOTAL ORIGINAL
	352.095,61

Valor atualizado do débito (sem juros) , até 3/11/2022: R$ 569.940,69
9.3. notificar o estado do Rio Grande do Norte da presente decisão, informando que a liquidação tempestiva do débito atualizado monetariamente saneará o processo e permitirá que as contas sejam julgadas regulares com ressalva, dando-se lhe quitação, nos termos do § 4º do art. 202 do Regimento Interno do TCU, ao passo que a ausência dessa liquidação tempestiva levará ao julgamento pela irregularidade das contas, com imputação de débito a ser atualizado monetariamente e acrescido de juros moratórios, nos termos do art. 19, da Lei 8.443/1992;
9.4. notificar os responsáveis e o Fundo Nacional de Saúde da presente decisão.

Tomada de contas especial instaurada pelo Fundo Nacional de Saúde, em desfavor do Governo do Estado do Rio Grande do Norte e dois gestores, em razão da não comprovação da regular aplicação dos recursos repassados pela União à Secretaria de Saúde Pública do Estado (Sesap/RN) por intermédio de convênio firmado para dar apoio técnico e financeiro para Aquisição de Equipamentos e Materiais Permanentes".

Segunda Câmara

Fundo Nacional de Saúde - Ministério da Saúde.

3.  Responsáveis: Estado do Rio Grande do Norte (08.241.739/0002-88); George Antunes de Oliveira XXX.537.604-XX); e Luiz Roberto Leite Fonseca (XXX.952.013-XX).

13.1. Ministros presentes: Augusto Nardes (na Presidência), Aroldo Cedraz, Vital do Rêgo (Relator) e Antonio Anastasia.

VITAL DO RÊGO

Adoto como partes deste relatório a instrução elaborada pelo auditor da Unidade de Auditoria Especializada em Tomada de Contas Especial (AudTCE) , cujas propostas contaram com a anuência dos dirigentes da área, e o Parecer do Ministério Público junto ao TCU (MPTCU) , os quais transcrevo a seguir, com ajustes de forma apenas (peças 124 e 127) :
INTRODUÇÃO
1.	Cuidam os autos de tomada de contas especial (TCE) instaurada pelo Fundo Nacional de Saúde - Ministério da Saúde (FNS/MS) , em desfavor de Luiz Roberto Leite Fonseca (CPF XXX.952.013-XX) , de José Ricardo Lagreca de Sales Cabral (CPF XXX.276.324-XX) , de Eulália de Albuquerque Alves (CPF XXX.105.344-XX) , de George Antunes de Oliveira (CPF XXX.537.604-XX) , de Sidney Domingos Ferreira de Souza e Santos (CPF XXX.463.604-XX) e de Cipriano Maia de Vasconcelos (CPF XXX.216.484-XX) , em razão da não comprovação da regular aplicação dos recursos repassados, pela União, à Secretaria de Saúde Pública do Governo do Estado do Rio Grande do Norte (Sesap/RN) , por intermédio do Convênio 727969/2009, registro Siafi 727969 (peça 10) , firmado entre o Ministério da Saúde e a Secretaria de Saúde, e que tinha, por objeto, dar apoio técnico e financeiro para "Aquisição de Equipamentos e Materiais Permanente	".
HISTÓRICO
2.	Em 14/5/2020, com fundamento na IN/TCU 71/2012, alterada pela IN/TCU 76/2016, e DN/TCU 155/2016, o dirigente do FNS/MS autorizou a instauração da TCE (peça 53) . O processo foi registrado no sistema e-TCE com o número 1495/2019.
3.	O Convênio 727969/2009 foi firmado no valor de R$ 526.311,11, sendo R$ 473.680,00 à conta do concedente, e R$ 52.631,11 referente à contrapartida da convenente. Teve vigência de 31/12/2009 a 19/5/2017,  , trinta dias após o término da vigência do ajuste, conforme definido na Cláusula Décima, do termo do convênio. Os repasses efetivos da União totalizaram R$ 473.680,00 (peça 20) .
4. 	De acordo com o Parecer Técnico 78/2019-RN/SECON/RN/SEMS/SE/MS (peça 29) , que procedeu à reanálise na prestação de contas do Convênio 655/2009, no Parecer Técnico SINCONV 03, ficou constatado que a Entidade (Sesap/RN) adquiriu 01 Refrigerador Duplex, no valor de R$ 2.300,00, quando o valor aprovado era de R$ 1.800,00, com diferença a maior de R$ 500,00, e 02 Pipetas Multicanal, no valor de RS 2.745,00/unidade, totalizando R$ 5.490,00, quando o valor aprovado era de R$ 1.800,00, para as duas pipetas, gerando diferença a maior de R$ 3.690,00, que deverão ser devolvidos aos cofres do FNS/MS (peça 29, p. 1-2) .
4.1.	Em análise realizada nos extratos bancários apresentados na prestação de contas, constatou-se que houve transferências judiciais, no valor total de R$ 352.156,84, sendo R$ 218.643,34 da concedente, R$ 115.653,49 de aplicação no mercado financeiro, e R$ 17.860,01 referente à contrapartida. Constava, no extrato de poupança do mês 12/2018, o valor de R$ 52,96, e no extrato de investimento, do mês 12/2018, o valor de R$ 5,10 (peça 29, p. 2) .
4.2.	Assim, sugeriu-se a APROVAÇÃO no valor de R$ 259.183,88, sendo R$ 221.544,90 do concedente, e R$ 37.638,98 referente à contrapartida aplicada no objeto do convênio, e NÃO APROVAÇÃO de R$ 385.706,66, sendo R$ 252.135,10 do concedente (R$ 218.582,11 de transferência judicial, e R$ 33.552,99 de despesas a maior do que o aprovado no Plano de Aplicação detalhado) ; R$ 115.653,49 de rendimentos de aplicação financeira; e R$ 17.860,01 referente a contrapartida pactuada e não aplicada no objeto do convênio, bem como R$ 58,06, referente ao saldo do convênio, sendo R$ 52,96 de poupança e R$ 5,10 de investimento (peça 29, p. 2) .
4.3.	O gestor Pedro de Oliveira Cavalcanti Filho, CPF XXX.442.794-XX, devolveu, à conta do FNS/MS, o valor de R$ 61,23, por meio de GRU datada de 5/12/2018 (peça 29, p. 2) .
4.4.	Com isso, notificou-se a Sesap/RN para que restituísse, à conta do FNS/MS, o valor devidamente corrigido, solidariamente com os gestores abaixo:
4.4.1. 	Luiz Roberto Leita Fonseca, CPF XXX.952.013-XX, gestor de 20/3/2013 a 31/12/2014: R$ 322.349,09, de recursos transferidos judicialmente, contrariando o art. 7º, inciso XI, da IN/STN 01/1997, bem como R$ 3.690,00, referente à aquisição duas Pipetas Multicanal, e R$ 500,00, na aquisição do Refrigerador Duplex 400L, adquiridos com preços superiores ao aprovado no plano de trabalho, contrariando a Cláusula II, inciso 2.9.2, itens 2.9.2.3 - "Impugnação de despesas, se realizadas em desacordo com as disposições do termo celebrado ou da Portaria Interministerial MP/MFCGU 127/2008", do Termo do Convênio (peça 29, p. 2) ;
4.4.2. 	José Ricardo Lagreca de Sales Cabral, CPF XXX.276.324-XX, gestor de 1º/1/2015 a 29/4/2016: R$ 887,41 de recursos transferidos judicialmente, contrariando o art. 7º, inciso, XI, da IN/STN 01/1997 (peça 29, p. 2) ;
4.4.3. 	Eulália de Albuquerque Alves, CPF XXX.105.344-XX, gestora de 30/4 a 26/8/2016: R$ 333,98, de recursos transferidos judicialmente, contrariando o art. 7º, inciso XI, da IN/STN 01/1997 (peça 29, p. 2) ;
4.4.4. 	George Antunes de Oliveira, CPF XXX.537.604-XX, gestor de 27/8/2016 a 8/5/2018: R$ 15.741,34, de recursos transferidos judicialmente, contrariando o art. 7º, inciso XI, da IN/STN 01/1997, e aquisição de equipamentos, em desacordo com o Plano de Aplicação Detalhado Aprovado, no valor de R$ 29.362,99, conforme tabela de peça 29, p. 2;
4.4.5. 	Sidney Domingos Ferreira de Souza e Santos, CPF XXX.463.604-XX, gestor de 19/9 a 31/12/2018: R$ 12.783,79, de recursos transferidos judicialmente, contrariando o art. 7º, inciso XI, da IN/STN 01/1997 (peça 29, p. 3) ; e
4.4.6. 	Cipriano Maia de Vasconcelos, CPF XXX.216.484-XX, gestor desde 1º/1/2019: R$ 58,06, referente ao saldo de convênio constante nos extratos bancários (peça 29, p. 3) .
5.	A prestação de contas e complementações enviadas foram analisadas por meio dos documentos constantes nas peças 21 e 22.
6.	O fundamento para a instauração da TCE, conforme consignado na matriz de responsabilização elaborada pelo tomador de contas (peça 90) , foi a constatação da seguinte irregularidade:
Recurso Transferido Judicialmente, não devolvido ao concedente; Equipamento adquirido com valor divergente do Plano de Trabalho; Não Devolução de saldo do convênio.
7.	De acordo com o Controle Interno, os responsáveis arrolados na fase interna foram devidamente comunicados e, diante da ausência de justificativas suficientes para elidir as irregularidades e da não devolução dos recursos, instaurou-se a tomada de contas especial.
8.	No relatório (peça 91) , o tomador de contas concluiu que o prejuízo importaria no valor original de R$ 385.706,66, imputando-se a responsabilidade a Luiz Roberto Leite Fonseca, gestão de 20/3/2013 a 31/12/2014, a José Ricardo Lagreca de Sales Cabral, gestão de 1º/1/2015 a 29/4/2016, a Eulália de Albuquerque Alves, gestão de 30/4/2016 a 26/8/2016, a George Antunes de Oliveira, gestão de 27/8/2016 a 8/5/2018, e a Cipriano Maia de Vasconcelos, gestão desde 1º/1/2019, todos secretários estaduais da saúde pública, na condição de dirigentes, e a Sidney Domingos Ferreira de Souza e Santos, gestão de 23/5/2018 a 31/12/2018, secretário adjunto da Secretaria de Estado da Saúde Pública do RN, na condição de dirigente.
9.	Em 8/10/2020, a Controladoria-Geral da União emitiu o Relatório de Auditoria 1.495/2019 (peça 94) , em concordância com o relatório do tomador de contas. O certificado de auditoria e o parecer do dirigente do órgão de controle interno concluíram pela irregularidade das presentes contas (peças 95 e 96) .
10.	Em 25/11/2020, o ministro responsável pela área atestou haver tomado conhecimento das conclusões contidas no relatório e no certificado de auditoria, bem como do parecer conclusivo do dirigente do órgão de controle interno, que se manifestou pela irregularidade das contas, e determinou o encaminhamento do processo ao Tribunal de Contas da União (peça 97) .
11.	A presente TCE foi autuada no TCU em 30/11/2020, dando início à fase externa.
12.	Na instrução precedente (peça 103) , auditor instruinte apresentou proposta de encaminhamento no sentido de promover a citação dos responsáveis, conforme resumido a seguir:
	a) citação do estado do RN em face de não devolução de os valores transferidos da conta específica do Convênio 727969/2009, por ordem judicial. Valor atualizado do débito, sem juros, em 18/2/2022: R$ 550.504,88;
	b) citação do Sr. Luiz Roberto Leite Fonseca (CPF XXX.952.013-XX) , secretário de estadual da saúde pública, no período de 1º/1/2015 a 29/4/2016, na condição de dirigente, em face de aquisição de bens e equipamentos por valores superiores aos estabelecidos no plano de trabalho aprovado. Valor atualizado do débito, sem juros, em 18/2/2022: R$ 6.794,82; e
	c) citação do Sr. George Antunes de Oliveira (CPF XXX.537.604-XX) , secretário de estadual da saúde pública, no período de 27/8/2016 a 8/5/2018, na condição de dirigente, em face de aquisição de bens e equipamentos por valores superiores aos estabelecidos no plano de trabalho aprovado. Valor atualizado do débito, sem juros, em 18/2/2022: R$ 36.525,38.
13.	A proposta de encaminhamento foi anuída pela SecexTCE (peças 104 e 105) .
14.	Conforme o documento Despacho de Conclusão de Comunicações Processuais (peça 118) , os responsáveis foram regularmente notificados. O estado do RN apresentou alegações de defesa em 4/2/2022 (peça 115) , enquanto os responsáveis Luiz Roberto Leite Fonseca e George Antunes de Oliveira não atenderam às notificações.
AVALIAÇÃO DA OCORRÊNCIA DE PRESCRIÇÃO
15.	Em relação à prescrição, o Supremo Tribunal Federal (STF) , no Recurso Extraordinário - RE 636.886, fixou a tese, com repercussão geral reconhecida, de que "é prescritível a pretensão de ressarcimento ao erário fundada em decisão de Tribunal de Contas" (Tema 899) . Posteriormente, o próprio TCU regulamentou o assunto por meio da Resolução TCU 344, de 11/10/2022, publicada em 21/10/2022, à luz do disposto na Lei 9.873/1999, estabelecendo que "prescrevem em cinco anos as pretensões punitiva e de ressarcimento" nos processos de controle externo, conforme o art. 2º, da referida norma.
16.	Quanto ao termo inicial da contagem do prazo prescricional, o art. 4º prevê o seguinte:
Art. 4° O prazo de prescrição será contado:
I - da data em que as contas deveriam ter sido prestadas, no caso de omissão de prestação de contas;
II - da data da apresentação da prestação de contas ao órgão competente para a sua análise inicial;
III - do recebimento da denúncia ou da representação pelo Tribunal ou pelos órgãos de controle interno, quanto às apurações decorrentes de processos dessa natureza;
IV - da data do conhecimento da irregularidade ou do dano, quando constatados em fiscalização realizada pelo Tribunal, pelos órgãos de controle interno ou pelo próprio órgão ou entidade da Administração Pública onde ocorrer a irregularidade;
V - do dia em que tiver cessado a permanência ou a continuidade, no caso de irregularidade permanente ou continuada.
17.	No que se refere às causas de interrupção da prescrição, o art. 5º dispõe:
Art. 5º A prescrição se interrompe:
I - pela notificação, oitiva, citação ou audiência do responsável, inclusive por edital; 
II - por qualquer ato inequívoco de apuração do fato;
III - por qualquer ato inequívoco de tentativa de solução conciliatória; 
IV - pela decisão condenatória recorrível.
§ 1° A prescrição pode se interromper mais de uma vez por causas distintas ou por uma mesma causa desde que, por sua natureza, seja repetível no curso do processo.
§ 2° Interrompida a prescrição, começa a correr novo prazo a partir do ato interruptivo.
§ 3º Não interrompem a prescrição o pedido e concessão de vista dos autos, emissão de certidões, prestação de informações, juntada de procuração ou subestabelecimento e outros atos de instrução processual de mero seguimento do curso das apurações.
18.	No caso concreto, o termo inicial da contagem do prazo prescricional ocorreu em 20/6/2017, data de apresentação da prestação de contas (art. 4°, inciso II, da Res. TCU 344/2022) .
19.	Ademais, verificam-se, nos presentes autos, os seguintes eventos processuais interruptivos da prescrição, ocorridos tanto na fase interna, quanto na fase externa desta TCE:
19.1.	fase interna:
	a) 20/6/2017 - data de apresentação da prestação de contas;
	b) 1º/3/2019 a 22/1/2020 - notificação dos responsáveis;
	c) 14/5/2020 - autorização de instauração da TCE pelo FNS/MS;
	d) 8/10/2020 - emissão do Relatório de Auditoria 1.495/2019, da CGU.
19.2.	fase externa:
	a) 30/11/2020 - autuação do processo no TCU;
	b) 4/3/2022 - autorização de citação dos responsáveis;
	c) 17/3/2022 - citação do governo do estado do RN e de George Antunes de Oliveira;
	d) 21/3/2022 - citação do Sr. Luiz Roberto Leite Fonseca.
20.	Ao se analisar o termo inicial da contagem do prazo de prescrição, bem como a sequência de eventos processuais indicados no item anterior, os quais têm o condão de interromper a fluência do prazo prescricional, nos termos do art. 5º da Resolução TCU n. 344/2022, conclui-se que não houve o transcurso do prazo de 5 (cinco) anos entre cada evento processual e o seguinte. Portanto, levando-se em consideração o entendimento do STF acima mencionado, bem como a vigente regulamentação do Tribunal, não ocorreu, nos autos, a prescrição da pretensão sancionatória e ressarcitória para o TCU.
Avaliação da Prescrição Intercorrente no Âmbito do Tribunal
21.	A RESOLUÇÃO - TCU 344, de 11 de outubro de 2022, estabelece que:
Art. 8º Incide a prescrição intercorrente se o processo ficar paralisado por mais de três anos, pendente de julgamento ou despacho, sem prejuízo da responsabilidade funcional decorrente da paralisação, se for o caso. 
§ 1° A prescrição intercorrente interrompe-se por qualquer ato que evidencie o andamento regular do processo, excetuando-se pedido e concessão de vista dos autos, emissão de certidões, prestação de informações, juntada de procuração ou subestabelecimento e outros atos que não interfiram de modo relevante no curso das apurações.
§ 2° As causas suspensivas e interruptivas da prescrição principal também suspendem ou interrompem a prescrição intercorrente.
22.	Levando-se em consideração a vigente regulamentação do Tribunal, bem como os eventos processuais interruptivos da prescrição na fase externa, relacionados no item 19.2. acima, conclui-se que não houve o transcurso do prazo de 3  (três) anos entre cada evento processual e o seguinte, e consequentemente não ocorreu a prescrição intercorrente.
ANÁLISE DOS PRESSUPOSTOS DE PROCEDIBILIDADE DA IN/TCU 71/2012
Avaliação de Viabilidade do Exercício do Contraditório e Ampla Defesa
23.	Verifica-se que não houve o transcurso de mais de dez anos desde o fato gerador sem que tenha havido a notificação dos responsáveis pela autoridade administrativa federal competente (art. 6º, inciso II, c/c art. 19, da IN/TCU 71/2012, modificada pela IN/TCU 76/2016) , uma vez que o fato gerador da irregularidade sancionada ocorreu em 20/6/2017, e os responsáveis foram notificados sobre as irregularidades, pela autoridade administrativa competente, conforme abaixo:
23.1.	Luiz Roberto Leite Fonseca, por meio do ofício acostado à peça 18, recebido em 30/12/2019, conforme AR (peça 4) ;
23.2. 	George Antunes de Oliveira, por meio do edital acostado à peça 15, publicado em 22/1/2020;
23.3.	Não houve notificação do estado do RN na fase interna da TCE.
Valor de Constituição da TCE 	
24.	Verifica-se, ainda, que o valor atualizado do débito apurado (sem juros) , em 1º/1/2017, era de R$ 462.942,59, portanto, superior ao limite mínimo de R$ 100.000,00, na forma estabelecida conforme os arts. 6º, inciso I, e 19, da IN/TCU 71/2012, modificada pela IN/TCU 76/2016.
Outros Processos/Débitos nos Sistemas do TCU com os mesmos Responsáveis
25.	Informa-se que foram encontrados processos no Tribunal com os mesmos responsáveis:
	Responsável
	Processo

	Luiz Roberto Leite Fonseca
	Processo 034.594/2017-5 [TCE, encerrado]
Processo 004.639/2021-9 [TCE, aberto]
Processo 006.303/2021-8 [TCE, aberto]
Processo 036.093/2020-3 [TCE, aberto]
Processo 029.654/2017-3 [TCE, aberto]
Processo 026.181/2020-7 [TCE, aberto]
Processo 012.173/2018-5 [TCE, aberto]
Processo 020.405/2020-0 [TCE, aberto]
Processo 036.979/2018-0 [TCE, aberto]
Processo 027.570/2020-7 [TCE, aberto]

	José Ricardo Lagreca de Sales Cabral
	Processo 001.323/2006-5 [TCE, encerrado]
Processo 004.639/2021-9 [TCE, aberto]
Processo 006.303/2021-8 [TCE, aberto]
Processo 036.093/2020-3 [TCE, aberto]
Processo 029.654/2017-3 [TCE, aberto]
Processo 020.405/2020-0 [TCE, aberto]
Processo 036.979/2018-0 [TCE, aberto]

	Eulália de Albuquerque Alves
	Processo 004.639/2021-9 [TCE, aberto]
Processo 006.303/2021-8 [TCE, aberto]
Processo 036.093/2020-3 [TCE, aberto]
Processo 029.654/2017-3 [TCE, aberto]
Processo 011.675/2018-7 [TCE, aberto]
Processo 036.979/2018-0 [TCE, aberto]

	George Antunes de Oliveira
	Processo 037.132/2019-9 [TCE, encerrado]
Processo 006.303/2021-8 [TCE, aberto]
Processo 036.093/2020-3 [TCE, aberto]
Processo 029.654/2017-3 [TCE, aberto]
Processo 036.979/2018-0 [TCE, aberto]
Processo 027.570/2020-7 [TCE, aberto]

	Sidney Domingos Ferreira de Souza e Santos
	Processo 006.303/2021-8 [TCE, aberto]
Processo 036.093/2020-3 [TCE, aberto]
Processo 020.405/2020-0 [TCE, aberto]

	Cipriano Maia de Vasconcelos
	Processo 004.639/2021-9 [TCE, aberto]
Processo 020.405/2020-0 [TCE, aberto]

EXAME TÉCNICO			
Responsabilização e Caracterização das Irregularidades	
26	Da análise dos documentos presentes nos autos, verifica-se que Luiz Roberto Leite Fonseca (CPF XXX.952.013-XX) , José Ricardo Lagreca de Sales Cabral (CPF XXX.276.324-XX) , Eulália de Albuquerque Alves (CPF XXX.105.344-XX) , George Antunes de Oliveira (CPF XXX.537.604-XX) , Sidney Domingos Ferreira de Souza e Santos (CPF XXX.463.604-XX) e Cipriano Maia de Vasconcelos (CPF XXX.216.484-XX) eram as pessoas responsáveis pela gestão e execução dos recursos federais recebidos por meio do Convênio 727969/2009, Siafi 727969, tendo o prazo final para apresentação da prestação de contas expirado em 20/6/2017.
27.	Verifica-se que foi dada oportunidade de defesa aos agentes responsabilizados na fase interna, em obediência aos princípios constitucionais que asseguram o direito ao contraditório e à ampla defesa (art. 5º, inciso LV, da Constituição Federal) , conforme detalhado no item "Análise dos Pressupostos de Procedibilidade da IN/TCU 71/2012", subitem "	Avaliação de Viabilidade do Exercício do Contraditório e Ampla Defesa".
28.	Entretanto, os responsáveis não apresentaram justificativas suficientes para elidir as irregularidades e não recolheram o montante devido aos cofres do FNS/MS, razão pela qual, em princípio, suas responsabilidades deveriam ser mantidas.
29.	De acordo com as análises empreendidas nesta fase instrutória, as irregularidades descritas no relatório do tomador de contas, bem como as respectivas condutas identificadas, que deram origem a esta TCE, podem ser melhor descritas da forma que se segue. A estrutura adotada nesta instrução reflete a matriz de responsabilização anexa à instrução de peça 103.
30.	Irregularidade 1: não devolução de valores transferidos, por ordem judicial, à conta específica do convênio - equivale a desvio de finalidade.
30.1.	Fundamentação para o encaminhamento: a não devolução dos valores transferidos judicialmente à conta específica do convênio equivale ao desvio de finalidade na utilização de verbas federais e pressupõe que os recursos tenham sido empregados em benefício do estado do RN, pois os recursos transferidos judicialmente saíram da conta do convênio, quando deveriam ter saído de conta de recursos próprios do estado, uma vez que os bloqueios se deram contra o ente estadual. Não havendo provas de que foram atendidas as necessidades específicas da comunidade a que o ajuste visava suprir, a jurisprudência do TCU prevê que o débito seja imputado individualmente ao ente beneficiado (Acórdãos 1.885/2015Plenário, 7.585/2015-1ª Câmara, 5.224/20152ª Câmara, 7.102/2014-2ª Câmara) .
30.2. 	Evidências da irregularidade: documentos técnicos presentes nas peças 6, 7, 9, 21, 22 e 26.
30.3.		Normas infringidas: art. 37, caput, c/c o art. 70, da Constituição da República Federativa do Brasil; art. 93, do Decreto-Lei 200/1967; art. 66, do Decreto 93.872/1986; art. 7º, inciso, XI, da IN/STN 01/1997.
30.4.	Débitos relacionados ao Estado do Rio Grande do Norte (CNPJ 08.241.739/0002-88) :
	Data da Ocorrência
	Valor histórico (R$) 

	12/3/2014
	288.979,44

	27/3/2014
	1.000,00

	31/3/2014
	22.821,27

	2/4/2014
	7.729,91

	9/4/2014
	1.474,64

	12/5/2014
	55,02

	29/7/2014
	58,86

	29/9/2014
	57,84

	5/11/2014
	58,36

	4/12/2014
	57,78

	11/12/2014
	55,97

	10/2/2015
	58,04

	2/3/2015
	54,60

	1º/4/2015
	55,94

	11/6/2015
	60,76

	30/7/2015
	136,52

	10/9/2015
	60,04

	11/9/2015
	68,71

	18/11/2015
	67,21

	15/12/2015
	62,16

	7/1/2016
	70,46

	26/2/2016
	63,16

	11/3/2016
	68,03

	15/3/2016
	61,78

	28/7/2016
	264,01

	2/8/2016
	69,97

	29/8/2016
	68,56

	3/10/2016
	69,00

	1º/11/2016
	58,76

	29/11/2016
	67,92

	14/2/2017
	132,46

	14/3/2017
	69,39

	22/3/2017
	9.660,64

	28/3/2017
	0,86

	4/5/2017
	0,89

	5/6/2017
	0,94

	28/6/2017
	0,99

	28/7/2017
	0,88

	1º/9/2017
	0,91

	6/10/2017
	0,83

	3/11/2017
	0,78

	5/12/2017
	0,78

	19/12/2017
	5.606,75

	16/10/2018
	12.732,12

	25/10/2018
	51,67

	TOTAL ORIGINAL
	352.095,61

Valor atualizado do débito (sem juros) , até 3/11/2022: R$ 569.940,69
30.5.		Cofre credor: Fundo Nacional de Saúde - MS.
30.6.		Responsável: Estado do Rio Grande do Norte (CNPJ 08.241.739/0002-88) 
30.6.1. 	Conduta: não restituir valores transferidos da conta específica do convênio por ordem judicial - equivale à aplicação de recursos federais em finalidade diversa daquela previamente pactuada por meio do Convênio 727969/2009.
30.6.2. 	Nexo de causalidade: a não restituição de valores transferidos da conta específica do convênio, por ordem judicial, permitiu a realização de despesas incompatíveis com a finalidade pactuada no plano de trabalho do Convênio 727969/2009, e constitui débito a ser devolvido pelo órgão que deixou de repor o valor à conta do convênio.
30.6.3. 	Culpabilidade: não se aplica.
30.7.	 Encaminhamento: citação
31. 	Irregularidade 2: aquisição de bens e equipamentos por valores superiores aos estabelecidos no plano de trabalho aprovado - equivalendo a superfaturamento.
31.1. 	Fundamentação para o encaminhamento: o uso de recursos federais no pagamento do objeto do Convênio 727969/2009 por valores acima dos previstos no plano de trabalho aprovado resultou em prejuízo ao erário. É obrigação dos gestores de recursos públicos pesquisar o mercado, de forma a impedir contratações por valores com sobrepreço ou superfaturamento.
31.2.	Evidências da irregularidade: documentos técnicos presentes nas peças 6, 7, 9, 21, 22 e 26.
31.3. 		Normas infringidas: art. 37, caput, c/c o art. 70, parágrafo único, da Constituição da República Federativa do Brasil; art. 93, do Decreto-Lei 200/1967; art. 66, do Decreto 93.872/1986; art. 3º, caput, 6º, inciso IX, alínea "f", e 26, parágrafo único, inciso III, da Lei 8.666/1993.
31.4. 	Débitos relacionados ao responsável Luiz Roberto Leite Fonseca (CPF XXX.952.013-XX) 
	Data de ocorrência
	Valor histórico (R$) 

	27/12/2013
	3.690,00

	2/4/2014
	500,00

	Total original
	4.190,00

Valor atualizado do débito (sem juros) , até 3/11/2022: R$ 7.034,72
	31.5.		Cofre credor: Fundo Nacional de Saúde - MS.
31.6.		Responsável: Luiz Roberto Leite Fonseca (CPF XXX.952.013-XX) 
31.6.1. 	Conduta: realizar ou aprovar pagamentos com valores acima dos aprovados em plano de trabalho.
31.6.2. 	Nexo de causalidade: a realização ou aprovação de pagamento, no âmbito do objeto do Convênio 727969/2009, por valores acima dos previstos no plano de trabalho, resultou em prejuízo ao erário, equivalente à diferença entre o preço autorizado e o valor pago.
31.6.3. 	Culpabilidade:  	exigência de conduta diversa, qual seja, não realizar pagamentos com valores acima dos aprovados no plano de trabalho.
31.7. 	Débitos relacionados ao responsável George Antunes de Oliveira (CPF XXX.537.604-XX) .
	Data de ocorrência
	Valor histórico (R$) 

	6/3/2018
	27.800,00

	28/3/2018
	1.562,99

	Total original
	29.362.99

Valor atualizado do débito (sem juros) , até 3/11/2022: R$ 37.814,91
31.8. 	Cofre credor: Fundo Nacional de Saúde - MS.
31.9.		Responsável: George Antunes de Oliveira (CPF XXX.537.604-XX) .
31.9.1.	Conduta: realizar ou aprovar pagamentos com valores acima dos aprovados em plano de trabalho.
31.9.2. 	Nexo de causalidade: a realização ou aprovação de pagamento, no âmbito do objeto do Convênio 727969/2009, por valores acima dos previstos no plano de trabalho, resultou em prejuízo ao erário, equivalente à diferença entre o preço autorizado e o valor pago.
31.9.3. 	Culpabilidade: exigência de conduta diversa, qual seja, não realizar pagamentos com valores acima dos aprovados no plano de trabalho.
31.10. 	Encaminhamento: citação
32. 	Em razão das irregularidades apontadas encontrarem-se devidamente demonstradas, foram citados os responsáveis, estado do Rio Grande do Norte, Luiz Roberto Leite Fonseca e George Antunes de Oliveira, pelos débitos apontados nos subitens 30.4, 31.4 e 31.7.
33. 	Destaque-se que não se propôs a citação do Sr. Cipriano Maia de Vasconcelos, CPF XXX.216.484-XX, uma vez que o valor do débito, de R$ 58,06, é irrisório, e o custo da cobrança seria muito superior ao valor a ser devolvido.
Alegações de Defesa do Estado do Rio Grande do Norte
34. 	O estado do Rio Grande do Norte, por intermédio da Procuradoria-Geral do Estado, apresentou alegações de defesa em 4/3/2022 (peça 115) , cujos argumentos estão transcritos a seguir:
a) a gestão atual do Poder Executivo do estado não integrava a Administração estadual, muito menos a Secretaria de Saúde Pública, à época dos bloqueios judiciais ocorridos na conta do convênio, não tendo tido nenhuma participação na referida irregularidade (peça 115, p. 2-3) ;
b) nesse cenário, penalizar a atual gestão do Poder Executivo do Rio Grande do Norte, com a cominação de ressarcimento ao erário federal, em decorrência de irregularidades ocorridas durante gestões anteriores, afrontaria irremediavelmente o postulado da intranscendência subjetiva das sanções, o qual encontra grande ressonância na jurisprudência do Supremo Tribunal Federal (STF) , peça 92, p. 3;
c) com efeito, por sua relevância, cabe transcrever precedente, no qual a Suprema Corte deferiu tutela, pleiteada pelo Estado de Sergipe, para evitar que a União aplicasse sanções ao referido ente, em decorrência do descumprimento, pela gestão anterior, do dever de aplicação de percentual mínimo das receitas em ações e serviços públicos de saúde (peça 115, p. 3-4) :
DESPACHO: Vistos, etc. Trata-se de ação cautelar, preparatória de ação cível originária, ajuizada pelo Estado de Sergipe contra a União. Liminarmente, requer o autor seja suspensa a restrição anotada no Cadastro Único de Exigências para Transferências Voluntárias - CAUC. Cadastro, este, vinculado ao Sistema Integrado de Administração Financeira do Governo Federal - SIAF, da Secretaria do Tesouro Nacional. 2. De início, esclarece o autor que a restrição supramencionada decorre de irregularidade praticada pela Administração Estadual anterior, que, descumprindo preceito constitucional, deixou de aplicar o percentual mínimo de 12% (doze por cento) da receita corrente líquida em ações e serviços públicos de saúde, no ano de 2.006 [...] 6. Anoto, agora, que a matéria versada na presente ação não constitui novidade nesta Suprema Corte que, de fato, tem deferido e referendado liminares da mesma espécie. A propósito, cito a Questão de Ordem na Medida Cautelar em Ação Cautelar 1.084, Relator Ministro Gilmar Mendes, que tem a seguinte ementa: "Questão de ordem em medida cautelar em ação cautelar. 2. Autarquia estadual. Inscrição no SIAFI (Sistema Integrado de Administração Financeira do Governo Federal) . 3. Impedimento de repasse de verbas federais. Risco para a continuidade da execução de políticas públicas. 4. Precedentes: (QO) AC n 259-AP, Rel. Min. Marco Aurélio, DJ de 03.12.2004; (QO) AC nº 266-SP, Rel. Min. Celso de Melo, DJ de 28.10.2004; e (AgR) AC nº 39-PR, Rel. Min. Ellen Gracie, DJ de 05.03.2004. 5. Cautelar, em questão de ordem referendada". 7. Ante o exposto, presentes os requisitos legais, defiro a liminar requestada. Em consequência, determino à União que suspenda imediatamente a restrição anotada no CAUC/SIAF, objeto da presente cautelar. 8. Oportunamente a matéria será submetida ao Plenário (inciso V do art. 21 do RI/STF) . Intime-se e publique-se. Brasília, 15 de agosto de 2007. Ministro CARLOS AYRES BRITTO Relator (AC 1763 MC, Relator (a) : Min. CARLOS BRITTO, julgado em 15/08/2007, publicado em DJ 21/08/2007 PP-00022) 
d) é de se destacar que a atual gestão do Estado do Rio Grande do Norte ajuizou, no STF, a Arguição de Descumprimento de Preceito Fundamental (ADPF) 620, visando justamente fazer cessar o indevido bloqueio judicial de verbas oriundas de convênio, bloqueios esses realizados diretamente pelo Poder Judiciário, em relação aos quais o Estado não possui ingerência. O STF julgou procedente a referida ADPF (peça 115, p. 4) : 
Ementa: Direito constitucional e administrativo. Arguição de Descumprimento de Preceito Fundamental. Bloqueios judiciais de valores vinculados a convênio celebrado entre Estado-Membro e a União. 1. Arguição proposta pelo Governador do Estado do Rio Grande do Norte contra decisões judiciais que determinaram o bloqueio de verbas públicas vinculadas à implementação de tecnologia de acesso à água e à construção de barragem, objeto do Convênio n° 046/2012 - SICONV 775967/2012 e do Termo de Compromisso nº 001/2013, respectivamente, celebrados entre o Estado do Rio Grande do Norte e a União Federal. 2. Decisões judiciais se enquadram na definição de "ato do poder público" de que trata o caput do art. 1º da Lei nº 9.882/1999, o que as sujeita ao controle concentrado de constitucionalidade via ADPF. A jurisprudência desta Corte firmou-se no sentido de que o requisito da subsidiariedade é satisfeito quando inexiste, no caso, outro meio processual eficaz para sanar a lesão a preceito fundamental de forma ampla, geral e imediata (cf. ADPF 33, Rel. Min. Gilmar Mendes) . 3. Verbas bloqueadas destinadas ao cumprimento de projetos sociais especificamente previstos em convênio, consistentes no aprimoramento desenvolvimento de capacidades gerenciais na captação e uso de água, sobretudo para populações de baixa renda em contato com o semiárido. 4. Os recursos vinculados à execução de convênios celebrados entre entes federados não podem ser utilizados para pagamento de despesas estranhas a seu objeto. Ofensa à separação de poderes (art. 2º da CF) e aos preceitos orçamentários previstos no art. 167, VI e X, da CF. Nesse sentido: ADPF 275, Rel. Min. Alexandre de Moraes, e ADPF 405-MC, Rel. Min. Rosa Weber. 5. Pedido julgado procedente, para declarar a inconstitucionalidade de quaisquer atos judiciais que impliquem a constrição de valores oriundos de contas vinculadas ao Convênio n° 046/2012 - SICONV 775967/2012 e ao Termo de Compromisso nº 001/2013, ambos celebrados entre o Estado do Rio Grande do Norte e a União Federal, para a quitação de obrigações estranhas ao objeto desses pactos. 6. Fixação da seguinte tese: "Os recursos públicos vinculados a convênios não podem ser bloqueados ou sequestrados por decisão judicial para pagamento de débitos do Estado estranhos ao objeto do convênio, em virtude do disposto no art. 167, VI e X, da CF, e dos princípios da legalidade orçamentária (art. 167, VI, da CF) , da separação dos poderes (arts. 2°, 60, § 4°, III, da CF) e da eficiência da administração pública (art. 37, caput, da CF) ".
 (ADPF 620, Relator (a) : ROBERTO BARROSO, Tribunal Pleno, julgado em 24/02/2021, PROCESSO ELETRÔNICO DJe-046 DIVULG 10-03-2021 PUBLIC 11-03-2021) 
e) vê-se, portanto, que a atual gestão estadual não só não participou das irregularidades objeto da TCE, bem como atuou para evitar que tais irregularidades se repitam, obtendo a fixação de tese que efetivamente prescreve a ocorrência de bloqueios judiciais em contas de convênio para quitação de obrigações estranhas ao objeto convenial (peça 115, p. 5) ;
f) desse modo, resta comprovado que a eventual inclusão do Estado do Rio Grande do Norte, como responsável pelo débito em apuração, ofende o postulado da intranscendência das sanções, motivo pelo qual se faz necessário o arquivamento dos autos em relação ao Peticionante (peça 115, p. 5) ;
g) inexecução do objeto do convênio causada por força maior, ausência de responsabilidade do estado pelas decisões judiciais que bloquearam os recursos (peça 115, p. 5) ;
h) os recursos aplicados em despesas estranhas aos objetivos do ajuste foram bloqueados em virtude de decisões judiciais, de modo que não há que se falar em autorização, e muito menos em permissão de utilização de tais valores em finalidades estranhas ao objeto do convênio (peça 115, p. 6) ;
i) tendo em vista que o Poder Executivo, por meio da Secretaria de Estado da Saúde Pública, não tem controle nem a possibilidade de interferir nas decisões emanadas do Poder Judiciário estadual e federal que, no contexto da judicialização da saúde, findaram por bloquear os recursos objeto do convênio sob análise (conforme demonstram os documentos contidas nesta TCE) , não há como se responsabilizar o Ente pela inexecução do objeto do convênio, causada por tais decisões (peça 115, p. 6) ;
j) é de se reconhecer, na hipótese, a incidência de força maior, a impedir a responsabilização do Peticionante pelo descumprimento do objeto do convênio (peça 115, p. 6) ;
k) nesse contexto, incide, no caso, o art. 78, inciso XVII, da Lei de Licitações, aplicável analogicamente aos convênios, por força do art. 116, do mesmo diploma. O referido inciso prevê, como uma causa de rescisão do ajuste, precisamente "a ocorrência de caso fortuito ou de força maior, regularmente comprovada, impeditiva da execução do contrato" (peça 115, p. 6) ;
l) considerando que restou comprovado que o objeto do convênio não foi cumprido por força maior (decisões judiciais que bloquearam os recursos em processos não relacionados ao objeto convenial) , há de se reconhecer a ausência de responsabilidade do Ente Peticionante pelo débito ora em apuração (peça 115, p. 7) ;
m) finalmente, no mérito, requer seja concedida prorrogação de prazo para apresentação de documentos, visto que a Secretaria de Estado da Saúde Pública ainda não logrou compilar todos os movimentos financeiros realizados no período entre 03/2014 e 10/2018, à égide da gestão anterior, a fim de examinar se houve, ainda que parcialmente, a reposição dos valores que foram retirados em virtude dos bloqueios judiciais (peça 115, p. 7) .
Análise das alegações de defesa
35. 	O do estado do RN foi citado em face de desvio de finalidade  aplicação de recursos federais em finalidade diversa daquela previamente pactuada por meio do Convênio 727969/2009, sem autorização prévia do órgão repassador, em benefício do ente federado, caracterizado pelo bloqueio judicial dos recursos e sem a devida recomposição do saldo da conta específica do convênio.
36. 	Os recursos alusivos ao Convênio 727969/2009 foram passados à Sesap/RN para a finalidade específica de promover "Ampliação e Reforma do Hemocentro Coordenador", mas foram objeto de sequestro judicial. Dessa forma, parte do objeto do convênio não foi executado, motivo pelo qual os recursos financeiros devem ser restituídos ao concedente.
37. 	Conforme anteriormente mencionado, a jurisprudência do TCU afirma que o desvio de finalidade de recursos provenientes de convênios constitui débito a ser imputado ao convenente (Acórdão 12622/2018-TCU-Primeira Câmara, Rel. Min. Benjamin Zymler e 1.669/2021TCU2º Câmara, Rel. Min. Marcos Benquerer) . Logo, o estado do RN deve restituir ao FNS o valor repassado à Sesap/RN e bloqueado judicialmente, corrigido monetariamente, sendo que as alegações de defesa apresentadas não são aptas para afastar a irregularidade e a necessidade de devolução dos recursos.
38. 	Não tem importância se a gestão atual do Poder Executivo do RN não integrava a administração estadual à época dos bloqueios judiciais ocorridos na conta do Convênio, não tendo, por isso, tido nenhuma participação na referida irregularidade. Não foi a administração passada que se comprometeu perante a União, mas o próprio Governo do Estado, por intermédio da Sesap/RN. Por isso, a alegação de intranscendência subjetiva das ações não se aplica ao caso.
39. 	A propósito do tema intranscendência subjetiva das ações, veja-se excerto contido no Relatório do Acórdão 5453/2018-TCU-Segunda Câmara, de relatoria do Min. Augusto Nardes: 
segue o entendimento do Plenário do STF, no julgamento da AC 1.033-AgR-Q0, Rel. Min. Celso de Mello, em que se ressaltou a importância do postulado da intranscendência das medidas restritivas de direitos, em acórdão assim ementado:
'CADASTRO ÚNICO DE CONVÊNIO (CAUC) - SECRETARIA DO TESOURO NACIONAL - (INSTRUÇÃO NORMATIVA N° 01/2005) - INCLUSÃO, NESSE CADASTRO FEDERAL, DE ENTIDADES ESTADUAIS DA ADMINISTRAÇÃO INDIRETA, POR EFEITO DE INADIMPLEMENTO OBRIGACIONAL EM QUE TERIAM ELAS INCIDIDO - CONSEQÜENTE IMPOSIÇÃO, AO ESTADO MEMBRO, EM VIRTUDE DE ALEGADO DESCUMPRIMENTO, POR SEUS ENTES MENORES, DAS RESPECTIVAS OBRIGAÇÕES, DE LIMITAÇÕES DE ORDEM JURÍDICA, EM DECORRÊNCIA DA MERA VINCULAÇÃO ADMINISTRATIVA, A ELE, ENQUANTO ENTE POLÍTICO MAIOR, DAS EMPRESAS ESTATAIS INADIMPLENTES - NECESSÁRIA OBSERVÂNCIA DA GARANTIA CONSTITUCIONAL DO DEVIDO PROCESSO LEGAL COMO REQUISITO LEGITIMADOR DA INCLUSÃO, NO CAUC, DE QUALQUER ENTE ESTATAL OU DE ÓRGÃOS OU ENTIDADES A ELE VINCULADOS - PRETENSÃO CAUTELAR FUNDADA NAS ALEGAÇÕES DE TRANSGRESSÃO À GARANTIA DO `DUE PROCESS OF LAW', DE OFENSA AO PRINCÍPIO DA INTRANSCENDÊNCIA DAS MEDIDAS RESTRITIVAS DE DIREITOS E DE DESRESPEITO AO POSTULADO DA RESERVA DE LEI FORMAL - MEDIDA CAUTELAR DEFERIDA - DECISÃO DO RELATOR REFERENDADA PELO PLENÁRIO DO SUPREMO TRIBUNAL FEDERAL. INSCRIÇÃO NO CADASTRO ÚNICO DE CONVÊNIO (CAUC) E ALEGAÇÃO DE OFENSA AO PRINCÍPIO DA INTRANSCENDÊNCIA DAS MEDIDAS RESTRITIVAS DE DIREITOS.
- O postulado da intranscendência impede que sanções e restrições de ordem jurídica superem a dimensão estritamente pessoal do infrator. Em virtude desse princípio, as limitações jurídicas que derivam da inscrição, no CAUC, das autarquias, das empresas governamentais ou das entidades paraestatais não podem atingir os Estados-membros ou o Distrito Federal, projetando, sobre estes, consequências jurídicas desfavoráveis e gravosas, pois o inadimplemento obrigacional - por revelar-se unicamente imputável aos entes menores integrantes da administração descentralizada - só a estes pode afetar.
- Os Estados-membros e o Distrito Federal, em consequência, não podem sofrer limitações em sua esfera jurídica motivadas pelo só fato de se acharem administrativamente vinculadas, a eles, as autarquias, as entidades paraestatais, as sociedades sujeitas a seu poder de controle e as empresas governamentais alegadamente inadimplentes e que, por tal motivo, hajam sido incluídas em cadastros federais (CAUC, SIAFI, CADIN, v.g.) .
40.	Segundo entendimento do STF, em virtude do princípio da intranscendência subjetiva das ações, as limitações jurídicas que derivam da inscrição, no CAUC, das autarquias, das empresas governamentais ou das entidades paraestatais não podem atingir os Estados-membros ou o DF. Mas não é disso que trata a presente TCE. No caso em questão, o dano ao erário é atribuído ao próprio estado do RN em face de bloqueios judiciais promovidos em conta de recursos federais para garantir pagamento de despesas do ente estadual, com evidente desvio de finalidade na aplicação dos recursos do Convênio 727969/2009.
41.	A alegação de inexecução do convênio causada por força maior também não se adequa ao presente caso. Segundo o art. 393 do Código Civil, o devedor não responde pelos prejuízos resultantes de caso fortuito ou força maior, se expressamente não houver por eles responsabilizado. O parágrafo único informa que caso fortuito ou de força maior verifica-se no fato necessário, cujos efeitos não eram possíveis de se evitar ou impedir.
42.	Embora o Código Civil não faça distinção, força maior seriam os fatos humanos ou naturais, que até podem ser previstos, mas não podem ser impedidos, a exemplos de fenômenos da natureza, tais como tempestades e furacões, ou fatos humanos, como guerras. Bloqueios judiciais não se enquadram na categoria de força maior. São eventos previsíveis e evitáveis de forma bastante simples, bastando não dar causa a eles.
43.	Inaplicável ao caso a regra contida no art. 78, da Lei 8.666/1993, cujo inciso XVII prevê, como uma causa de rescisão do ajuste, precisamente a ocorrência de caso fortuito ou de força maior, regularmente comprovada, impeditiva da execução do contrato. Primeiro, porque a alegação de força maior é improcedente; segundo, porque, em caso de rescisão do convênio, os recursos haveriam de ser devolvidos ao concedente. Caso contrário, o estado do RN estaria se locupletando de recursos da União.
44.	O benefício indevido dos recursos federais para pagamento de valores em ações judiciais alheias ao objeto do convênio resultaria no desvio de finalidade na aplicação dos recursos do Convênio 727969/2009, cujos valores devem ser restituídos, ao concedente, por inexecução do objeto.
45.	Assim, as alegações de defesa são improcedentes e devem ser rejeitadas pelo TCU. Consequentemente, o Tribunal deveria julgar irregulares as contas do estado do RN, condená-lo em débito e aplicar-lhe a multa prevista do art. 57 da Lei 8.443/1992. Todavia, tendo em vista o princípio da boa-fé que milita a favor das pessoas jurídicas de direito público, o Tribunal deve fixar novo e improrrogável prazo para o estado do RN recolher aos cofres do FNS/MS a importância de R$ 352.095,61, atualizada monetariamente, relativa à aplicação de recursos federais em finalidade diversa daquela previamente pactuada por meio do Convênio 727969/2009, em face de bloqueios judiciais, para que as contas do ente estadual possam ser julgadas regulares com ressalva.
Revelia de Responsáveis 
Da validade das notificações:
46.	Preliminarmente, cumpre tecer breves considerações sobre a forma como são realizadas as comunicações processuais no TCU. A esse respeito, destacam-se o art. 179, do Regimento Interno do TCU (Resolução 155, de 4/12/2002) e o art. 4º, inciso III, § 1º, da Resolução TCU 170, de 30 de junho de 2004, in verbis:
Art. 179. A citação, a audiência ou a notificação, bem como a comunicação de diligência, farse-ão:
I - mediante ciência da parte, efetivada por servidor designado, por meio eletrônico, fac-símile, telegrama ou qualquer outra forma, desde que fique confirmada inequivocamente a entrega da comunicação ao destinatário;
II - mediante carta registrada, com aviso de recebimento que comprove a entrega no endereço do destinatário;
III - por edital publicado no Diário Oficial da União, quando o seu destinatário não for localizado;
 (...) 
Art. 3º As comunicações serão dirigidas ao responsável, ou ao interessado, ou ao dirigente de órgão ou entidade, ou ao representante legal ou ao procurador constituído nos autos, com poderes expressos no mandato para esse fim, por meio de:
I - correio eletrônico, fac-símile ou telegrama;
II - servidor designado;
III - carta registrada, com aviso de recebimento;
IV - edital publicado no Diário Oficial da União, quando o seu destinatário não for localizado, nas hipóteses em que seja necessário o exercício de defesa.
Art. 4º. Consideram-se entregues as comunicações:
I - efetivadas conforme disposto nos incisos I e II do artigo anterior, mediante confirmação da ciência do destinatário;
II - realizadas na forma prevista no inciso III do artigo anterior, com o retorno do aviso de recebimento, entregue comprovadamente no endereço do destinatário;
III - na data de publicação do edital no Diário Oficial da União, quando realizadas na forma prevista no inciso IV do artigo anterior.
§ 1º O endereço do destinatário deverá ser previamente confirmado mediante consulta aos sistemas disponíveis ao Tribunal ou a outros meios de informação, a qual deverá ser juntada ao respectivo processo.
 (...) 
47.	Bem se vê, portanto, que a validade da citação via postal não depende de que o aviso de recebimento seja assinado pelo próprio destinatário da comunicação, o que dispensa, no caso em tela, a entrega do AR em "mãos próprias". A exigência da norma é no sentido de o Tribunal verificar se a correspondência foi entregue no endereço correto, residindo aqui a necessidade de certeza inequívoca.
48.	Não é outra a orientação da jurisprudência do TCU, conforme se verifica dos julgados a seguir transcritos:
São válidas as comunicações processuais entregues, mediante carta registrada, no endereço correto do responsável, não havendo necessidade de que o recebimento seja feito por ele próprio (Acórdão 3648/2013-TCU-Segunda Câmara, Relator José Jorge) ;
É prescindível a entrega pessoal das comunicações pelo TCU, razão pela qual não há necessidade de que o aviso de recebimento seja assinado pelo próprio destinatário. Entregandose a correspondência no endereço correto do destinatário, presume-se o recebimento da citação (Acórdão 1019/2008-TCU-Plenário, Relator Benjamin Zymler) ;
As comunicações do TCU, inclusive as citações, deverão ser realizadas mediante Aviso de Recebimento - AR, via Empresa Brasileira de Correios e Telégrafos, bastando para sua validade que se demonstre que a correspondência foi entregue no endereço correto (Acórdão 1526/2007-TCU-Plenário, Relator Aroldo Cedraz) .
49.	A validade do critério de comunicação processual do TCU foi referendada pelo Supremo Tribunal Federal, nos termos do julgamento do MS-AgR 25.816/DF, por meio do qual se afirmou a desnecessidade da ciência pessoal do interessado, entendendo-se suficiente a comprovação da entrega do "AR" no endereço do destinatário:
Ementa: agravo regimental. Mandado de segurança. Desnecessidade de intimação pessoal das decisões do tribunal de contas da união. art. 179 do regimento interno do TCU. Intimação do ato impugnado por carta registrada, iniciado o prazo do art. 18 da lei nº 1.533/51 da data constante do aviso de recebimento. Decadência reconhecida. Agravo improvido.
O envio de carta registrada com aviso de recebimento está expressamente enumerado entre os meios de comunicação de que dispõe o Tribunal de Contas da União para proceder às suas intimações.
O inciso II do art. 179 do Regimento Interno do TCU é claro ao exigir apenas a comprovação da entrega no endereço do destinatário, bastando o aviso de recebimento simples.
Da revelia dos responsáveis Luiz Roberto Leite Fonseca e George Antunes de Oliveira
50.	No caso vertente, a citação dos responsáveis se deu em endereços provenientes da base de dados da Receita Federal, em sistema custodiado pelo TCU (peças 107 e 108) . A entrega dos ofícios citatórios nesses endereços ficou comprovada (peças 113 e 114) .
51.	Nos processos do TCU, a revelia não leva à presunção de que seriam verdadeiras todas as imputações levantadas contra os responsáveis, diferentemente do que ocorre no processo civil, em que a revelia do réu opera a presunção da verdade dos fatos narrados pelo autor (Acórdão 1009/2018-TCU-Plenário, Rel. Min. Bruno Dantas; 2.369/2013-TCU-Plenário, Rel. Min. Benjamin Zymler e 2.449/2013-TCU-Plenário, Rel. Min. Benjamin Zymler) . Dessa forma, a avaliação da responsabilidade do agente não pode prescindir da prova existente no processo ou para ele carreada.
52.	Ao não apresentarem suas defesas, os responsáveis deixaram de produzir prova da regular aplicação dos recursos sob suas responsabilidades, em afronta às normas que impõem, aos gestores públicos, a obrigação legal de, sempre que demandados pelos órgãos de controle, apresentar os documentos que demonstrem a correta utilização das verbas públicas, a exemplo do contido no art. 93, do Decreto-Lei 200/1967: "Quem quer que utilize dinheiros públicos terá de justificar seu bom e regular emprego na conformidade das leis, regulamentos e normas emanadas das autoridades administrativas competentes."
53.	Mesmo as alegações de defesa não sendo apresentadas, considerando o princípio da verdade real que rege esta Corte, procurou-se buscar, em eventuais manifestações dos responsáveis, na fase interna desta TCE, se havia algum argumento que pudesse ser aproveitado a seu favor. Todavia, não houve tais manifestações.
54.	Em se tratando de processo em que as partes interessadas não se manifestaram acerca das irregularidades imputadas, não há elementos para que se possa efetivamente aferir e reconhecer a ocorrência de boa-fé na conduta dos responsáveis, podendo este Tribunal, desde logo, proferir o julgamento de mérito pela irregularidade das contas, conforme os termos dos §§ 2º e 6º do art. 202 do Regimento Interno do TCU (Acórdão 2064/2011-TCU-Primeira Câmara, Rel. Min. Ubiratan Aguiar; 6.182/2011-TCU-1ª Câmara, Rel. Min. Weder de Oliveira; 4.072/2010-TCU-1ª Câmara, Rel. Min. Valmir Campelo; 1.189/2009-TCU-1ª Câmara, Rel. Min. Marcos Bemquerer; 731/2008-TCU-Plenário, Rel. Min. Aroldo Cedraz) .
55.	Dessa forma, os responsáveis Luiz Roberto Leite Fonseca e George Antunes de Oliveira        devem ser considerados revéis, nos termos do art. 12, § 3º, da Lei 8.443/1992, devendo suas contas serem julgadas irregulares, condenados aos débitos lhes atribuído e sancionados com a multa prevista no art. 57, da Lei 8.443/1992.
CONCLUSÃO
56.	Em face da análise promovida na seção "Exame Técnico", verifica-se que os responsáveis estado do Rio Grande do Norte, Luiz Roberto Leite Fonseca e George Antunes de Oliveira não lograram comprovar a boa e regular aplicação dos recursos. Instados a se manifestarem, o estado do RN apresentou alegações de defesa insuficientes para afastar o débito lhe atribuído. Luiz Roberto e George Antunes optaram pelo silêncio, configurando a revelia, nos termos do § 3º, do art. 12, da Lei 8.443/1992. Ademais, inexistem nos autos elementos que demonstrem a boa-fé dos responsáveis ou a ocorrência de outras excludentes de culpabilidade.
57.	Tendo em vista o princípio da presunção de boa-fé que milita a favor da pessoa jurídica de direito público, deve-se conceder ao estado do Rio Grande do Norte novo e improrrogável prazo para quitação do débito.
58.	Por outro lado, as contas especiais dos Srs. Luiz Roberto Leite Fonseca e George Antunes de Oliveira podem ser julgadas irregulares desde logo, com condenação em débito e aplicação da pena prevista no art. 57 da Lei 8.443/1992.
59.	Por fim, como não houve elementos que pudessem modificar o entendimento acerca das irregularidades em apuração, mantém-se a matriz de responsabilização que compõe o Anexo I da peça 103.
PROPOSTA DE ENCAMINHAMENTO
60.	Diante do exposto, submete-se os autos à consideração superior, propondo ao Tribunal:
a) 	considerar revéis os responsáveis Luiz Roberto Leite Fonseca (CPF XXX.952.013-XX) e George Antunes de Oliveira (CPF XXX.537.604-XX) para todos os efeitos, dando-se prosseguimento ao processo, com fulcro no art. 12, § 3º, da Lei 8.443/1992;
b) 	julgar irregulares, nos termos dos arts. 1º, inciso I, 16, inciso III, alíneas "b" e "c", da Lei 8.443/1992, c/c os arts. 19, parágrafo único, e 23, inciso III, da mesma Lei, as contas dos  responsáveis Luiz Roberto Leite Fonseca (CPF XXX.952.013-XX) e George Antunes de Oliveira (CPF XXX.537.604-XX) , na condição de secretários estaduais de saúde do RN, condenando-os ao pagamento das importâncias a seguir especificadas, atualizadas monetariamente e acrescida dos juros de mora, calculadas a partir das datas discriminadas até a data da efetiva quitação do débito, fixando-lhes o prazo de quinze dias, para que comprovem, perante o Tribunal, o recolhimento da referida quantia aos cofres do Fundo Nacional de Saúde/MS, nos termos do art. 23, inciso III, alínea "a", da citada lei, c/c o art. 214, inciso III, alínea "a", do Regimento Interno do TCU.
Débitos relacionados ao responsável Luiz Roberto Leite Fonseca (CPF XXX.952.013-XX) 
	Data de ocorrência
	Valor histórico (R$) 

	27/12/2013
	3.690,00

	2/4/2014
	500,00

	Total original
	4.190,00

Valor atualizado do débito (com juros) , até 3/11/2022: R$ 7.330,32
	Débitos relacionados ao responsável George Antunes de Oliveira (CPF XXX.537.604-XX) .
	Data de ocorrência
	Valor histórico (R$) 

	6/3/2018
	27.800,00

	28/3/2018
	1.562,99

	Total original
	29.362.99

Valor atualizado do débito (com juros) , até 3/11/2022: R$ 37.621,51
c) aplicar individualmente aos responsáveis  Luiz Roberto Leite Fonseca (CPF XXX.952.013-XX) e George Antunes de Oliveira (CPF XXX.537.604-XX) , a multa prevista no art. 57, da Lei 8.443/1992, c/c o art. 267, do Regimento Interno do TCU, fixando-lhes o prazo de quinze dias, a contar da notificação, para que comprovem, perante o Tribunal (art. 214, III, alínea "a", do Regimento Interno do TCU) , o recolhimento da dívida aos cofres do Tesouro Nacional, atualizada monetariamente desde a data do acórdão que vier a ser proferido por este Tribunal até a data do efetivo recolhimento, se paga após o vencimento, na forma da legislação em vigor;	
d)  	autorizar, desde logo, a cobrança judicial das dívidas, caso não atendidas as notificações, na forma do disposto no art. 28, inciso II, da Lei 8.443/1992;	
e) autorizar também, desde logo, se requerido, com fundamento no art. 26, da Lei 8.443, de 1992, c/c o art. 217, §1º, do Regimento Interno do TCU, o parcelamento das dívidas em  até 36 parcelas, incidindo, sobre cada parcela, corrigida monetariamente, os correspondentes acréscimos legais, fixando-lhes o prazo de quinze dias, a contar do recebimento da notificação, para comprovarem, perante o Tribunal, o recolhimento da primeira parcela, e de trinta dias, a contar da parcela anterior, para comprovarem o recolhimento das demais parcelas, devendo incidir, sobre cada valor mensal, atualizado monetariamente, os juros de mora devidos, no caso do débito, na forma prevista na legislação em vigor, alertando os responsáveis de que a falta de comprovação do recolhimento de qualquer parcela importará o vencimento antecipado do saldo devedor, nos termos do § 2º do art. 217 do Regimento Interno deste Tribunal;
f) fixar, com fundamento no art. 12, §§ 1º e 2º, da Lei 8.443/1992, e no art. 202, §§ 2º e 3º, do Regimento Interno/TCU, novo e improrrogável prazo de quinze dias, a contar da notificação, para que o estado do Rio Grande do Norte (CNPJ 08.241.739/0002-88) efetue e comprove, perante este Tribunal, com recursos do Tesouro Estadual, o recolhimento das quantias a seguir especificadas, aos cofres do Fundo Nacional de Saúde/MS, atualizadas monetariamente a partir das datas indicadas até a data do efetivo recolhimento, na forma prevista na legislação em vigor;
Débitos relacionados ao responsável estado do Rio Grande do Norte (CNPJ 08.241.739/0002-88) :
	Data da Ocorrência
	Valor histórico (R$) 

	12/3/2014
	288.979,44

	27/3/2014
	1.000,00

	31/3/2014
	22.821,27

	2/4/2014
	7.729,91

	9/4/2014
	1.474,64

	12/5/2014
	55,02

	29/7/2014
	58,86

	29/9/2014
	57,84

	5/11/2014
	58,36

	4/12/2014
	57,78

	11/12/2014
	55,97

	10/2/2015
	58,04

	2/3/2015
	54,60

	1º/4/2015
	55,94

	11/6/2015
	60,76

	30/7/2015
	136,52

	10/9/2015
	60,04

	11/9/2015
	68,71

	18/11/2015
	67,21

	15/12/2015
	62,16

	7/1/2016
	70,46

	26/2/2016
	63,16

	11/3/2016
	68,03

	15/3/2016
	61,78

	28/7/2016
	264,01

	2/8/2016
	69,97

	29/8/2016
	68,56

	3/10/2016
	69,00

	1º/11/2016
	58,76

	29/11/2016
	67,92

	14/2/2017
	132,46

	14/3/2017
	69,39

	22/3/2017
	9.660,64

	28/3/2017
	0,86

	4/5/2017
	0,89

	5/6/2017
	0,94

	28/6/2017
	0,99

	28/7/2017
	0,88

	1º/9/2017
	0,91

	6/10/2017
	0,83

	3/11/2017
	0,78

	5/12/2017
	0,78

	19/12/2017
	5.606,75

	16/10/2018
	12.732,12

	25/10/2018
	51,67

	TOTAL ORIGINAL
	352.095,61

Valor atualizado do débito (sem juros) , até 3/11/2022: R$ 569.940,69
g) 	informar ao estado do Rio Grande do Norte que a liquidação tempestiva do débito atualizado monetariamente saneará o processo e permitirá que as contas sejam julgadas regulares com ressalva, dando-se lhe quitação, nos termos do § 4º do art. 202 do Regimento Interno do TCU, ao passo que a ausência dessa liquidação tempestiva levará ao julgamento pela irregularidade das contas, com imputação de débito a ser atualizado monetariamente e acrescido de juros moratórios, nos termos do art. 19, da Lei 8.443/1992.
h) enviar cópia do Acórdão a ser prolatado à Procuradoria da República no estado do RN, nos termos do § 3º do art. 16 da Lei 8.443/1992, c/c o § 7º do art. 209 do Regimento Interno do TCU, para adoção das medidas cabíveis;
i) enviar cópia do Acórdão que vier a ser proferido ao Fundo Nacional de Saúde - MS e aos responsáveis, para ciência; 
j) informar à Procuradoria da República no Estado do RN, ao Fundo Nacional de Saúde - MS e aos responsáveis, que a presente deliberação, acompanhada do Relatório e do Voto que a fundamenta, está disponível para a consulta no endereço www.tcu.gov.br/acordaos, além de esclarecer que, caso requerido, o TCU poderá fornecer, sem custos, as correspondentes cópias, de forma impressa; e 
k) informar à Procuradoria da República no estado do RN que, nos termos do parágrafo único do art. 62 da Resolução TCU 259/2014, os procuradores e membros do Ministério Público credenciados nesta Corte podem acessar os presentes autos de forma eletrônica e automática, ressalvados apenas os casos de eventuais peças classificadas como sigilosas, as quais requerem solicitação formal.
2.	O representante do Ministério Público junto ao TCU (MPTCU) , Subprocurador-Geral Lucas Rocha Furtado, apresentou proposta discordante, nos seguintes termos (peça 127) :
Manifesto-me de acordo com a instrução da unidade técnica, peça 124, exceto no que diz respeito à imputação de responsabilidade aos Srs. Luiz Roberto Leite Fonseca e George Antunes de Oliveira em face da aquisição de bens e equipamentos por valores superiores aos estabelecidos no plano de trabalho aprovado.
A instrução caracterizou as irregularidades atribuídas a esses gestores nos seguintes termos, in verbis:
31.6. Responsável: Luiz Roberto Leite Fonseca (CPF XXX.952.013-XX) 
31.6.1. Conduta: realizar ou aprovar pagamentos com valores acima dos aprovados em plano de trabalho.
31.6.2. Nexo de causalidade: a realização ou aprovação de pagamento, no âmbito do objeto do Convênio 727969/2009, por valores acima dos previstos no plano de trabalho, resultou em prejuízo ao erário, equivalente à diferença entre o preço autorizado e o valor pago.
 (...) 
31.9. Responsável: George Antunes de Oliveira (CPF XXX.537.604-XX) 
31.9.1. Conduta: realizar ou aprovar pagamentos com valores acima dos aprovados em plano de trabalho.
31.9.2. Nexo de causalidade: a realização ou aprovação de pagamento, no âmbito do objeto do Convênio 727969/2009, por valores acima dos previstos no plano de trabalho, resultou em prejuízo ao erário, equivalente à diferença entre o preço autorizado e o valor pago.
Ocorre, porém, que o plano de trabalho, ao contrário do que supõe a instrução, não representa garantia de preço de mercado. Trata-se, na verdade, de mero indicativo que serve para balizar a viabilidade do programa ou projeto nele representado (Acórdão 1084/2006-TCU-Plenário) . Portanto, a prática de preços superiores aos previstos no plano de trabalho não representa por si só superfaturamento e dano ao erário.
Não fosse assim, o TCU deveria reconhecer, simetricamente, a impossibilidade de contestar o valor de despesas realizadas em montantes inferiores aos previstos no plano de trabalho, ao contrário do que se dá de maneira rotineira nos exames procedidos no âmbito dessa Corte de Contas. Com efeito, a jurisprudência do TCU firma-se no sentido de que a aprovação prévia pelo órgão concedente do plano de trabalho não dispensa os gestores convenentes de comprovarem, mediante levantamentos próprios para essa finalidade, que as despesas realizadas com os recursos repassados respeitaram os preços de mercado.
Ante o exposto, manifesto-me parcialmente de acordo com a proposta da unidade técnica, propondo, em relação aos Srs. Luiz Roberto Leite Fonseca e George Antunes de Oliveira, que, em razão da ausência de pressuposto de constituição e desenvolvimento válido e regular, o processo seja arquivado sem julgamento de mérito, nos termos do art. 212 do Regimento Interno do TCU.
É o relatório.

não há.

Subprocurador-Geral Lucas Rocha Furtado.

TOMADA DE CONTAS ESPECIAL. CONVÊNIO. SECRETARIA DE SAÚDE PÚBLICA DO GOVERNO DO RIO GRANDE DO NORTE. AQUISIÇÃO DE EQUIPAMENTOS E MATERIAIS PERMANENTES. INSUBSISTÊNCIA DO DÉBITO. ARQUIVAMENTO COM RELAÇÃO AOS RESPONSÁVEIS. BLOQUEIO JUDICIAL DE VALORES DA CONTA ESPECÍFICA. DESVIO DE FINALIDADE. NOVO E IMPRORROGÁVEL PRAZO AO ESTADO DO RIO GRANDE DO NORTE PARA RECOLHER O DÉBITO. NOTIFICAÇÕES.

TOMADA DE CONTAS ESPECIAL (TCE)

Unidade de Auditoria Especializada em Tomada de Contas Especial (AudTCE).

Cuidam os autos de tomada de contas especial (TCE) instaurada pelo Fundo Nacional de Saúde - Ministério da Saúde (FNS/MS) , em desfavor de Luiz Roberto Leite Fonseca, José Ricardo Lagreca de Sales Cabral, Eulália de Albuquerque Alves, George Antunes de Oliveira, Sidney Domingos Ferreira de Souza e Santos e Cipriano Maia de Vasconcelos, em razão da não comprovação da regular aplicação dos recursos repassados pela União à Secretaria de Saúde Pública do Governo do Estado do Rio Grande do Norte (Sesap/RN) , por intermédio do Convênio 727969/2009 (Siafi 727969) , firmado entre o órgão federal e o estadual, que tinha por objeto dar apoio técnico e financeiro para "Aquisição de Equipamentos e Materiais Permanente" (peça 10) .
O ajuste foi firmado pelo valor total de R$ 526.311,11, dos quais R$ 473.680,00 a serem transferidos pela concedente e R$ 52.631,11 aplicados como contrapartida. O convênio esteve vigente entre 31/12/2009 e 19/5/2017, com prazo para apresentação da prestação de contas até 20/6/2017. O valor total acordado foi repassado pela união e as contas foram prestadas tempestivamente, na data limite (peças 21 e 22) .
Na avaliação do Fundo Nacional de Saúde, conforme Parecer Técnico 78/2019RN/SECON/RN/SEMS/SE/MS (peça 29) , do total transferido deveria ser aprovado o valor de R$ 259.183,88, sendo R$ 221.544,90 do concedente e R$ 37.638,98 referente à contrapartida aplicada no objeto do convênio. Por outro lado, não deveria ser aprovado o valor de R$ 385.706,66, sendo R$ 252.135,10 do concedente, R$ 115.653,49 de rendimentos de aplicação financeira e R$ 17.860,01 referente à contrapartida pactuada e não aplicada no objeto do convênio, bem como R$ 58,06, referente ao saldo do convênio (R$ 52,96 de poupança e R$ 5,10 de investimento) .
Do total de recursos transferidos pelo concedente que não deveria ser aprovado, qual seja, R$ 252.135,10, tem-se que R$ 218.582,11 foram retirados da convênio por ordem judicial imposta ao Estado e o restante, R$ 33.552,99, teriam sido aplicados indevidamente. Parte em equipamentos que estavam em desacordo com o Plano de Aplicação detalhado (R$ 29.362,99) , parte na realização de despesas em valor maior do que aquele aprovado no plano (R$ 3.690,00) .
De acordo com o órgão repassador, a Sesap/RN adquiriu um Refrigerador Duplex, no valor de R$ 2.300,00, quando o valor aprovado era de R$ 1.800,00, com diferença a maior de R$ 500,00, e comprou duas Pipetas Multicanal, no valor de RS 2.745,00 cada, totalizando R$ 5.490,00, quando o valor aprovado era de R$ 1.800,00 para as duas pipetas, gerando uma diferença a maior de R$ 3.690,00.
Assim, o FNS notificou a Sesap/RN para que restituísse os valores devidos, devidamente corrigidos, solidariamente com os gestores abaixo:
a) Luiz Roberto Leite Fonseca, CPF 440.952.013-04, gestor de 20/3/2013 a 31/12/2014: R$ 322.349,09, de recursos transferidos judicialmente, contrariando o art. 7º, inciso XI, da IN/STN 01/1997, bem como R$ 3.690,00, referente à aquisição duas Pipetas Multicanal, e R$ 500,00, na aquisição do Refrigerador Duplex 400L, adquiridos com preços superiores ao aprovado no plano de trabalho, contrariando a Cláusula II, inciso 2.9.2, itens 2.9.2.3 - "Impugnação de despesas, se realizadas em desacordo com as disposições do termo celebrado ou da Portaria Interministerial MP/MFCGU 127/2008", do Termo do Convênio (peça 29, p. 2) ;
b) José Ricardo Lagreca de Sales Cabral, CPF 043.276.324-49, gestor de 1º/1/2015 a 29/4/2016: R$ 887,41 de recursos transferidos judicialmente, contrariando o art. 7º, inciso, XI, da IN/STN 01/1997 (peça 29, p. 2) ;
c) Eulália de Albuquerque Alves, CPF 704.105.344-04, gestora de 30/4 a 26/8/2016: R$ 333,98, de recursos transferidos judicialmente, contrariando o art. 7º, inciso XI, da IN/STN 01/1997 (peça 29, p. 2) ;
d) George Antunes de Oliveira, CPF 123.537.604-49, gestor de 27/8/2016 a 8/5/2018: R$ 15.741,34, de recursos transferidos judicialmente, contrariando o art. 7º, inciso XI, da IN/STN 01/1997, e aquisição de equipamentos, em desacordo com o Plano de Aplicação Detalhado Aprovado, no valor de R$ 29.362,99, conforme tabela de peça 29, p. 2;
e) Sidney Domingos Ferreira de Souza e Santos, CPF 813.463.604-72, gestor de 19/9 a 31/12/2018: R$ 12.783,79, de recursos transferidos judicialmente, contrariando o art. 7º, inciso XI, da IN/STN 01/1997 (peça 29, p. 3) ; e
f) Cipriano Maia de Vasconcelos, CPF 074.216.484-53, gestor desde 1º/1/2019: R$ 58,06, referente ao saldo de convênio constante nos extratos bancários (peça 29, p. 3) .
Diante da não devolução dos recursos, em 30/11/2020 foi autuada a presente TCE.
Na fase interna, o tomador de contas concluiu que o prejuízo importaria no valor original de R$ 385.706,66, imputando-se a responsabilidade a Luiz Roberto Leite Fonseca, gestão de 20/3/2013 a 31/12/2014, a José Ricardo Lagreca de Sales Cabral, gestão de 1º/1/2015 a 29/4/2016, a Eulália de Albuquerque Alves, gestão de 30/4/2016 a 26/8/2016, a George Antunes de Oliveira, gestão de 27/8/2016 a 8/5/2018, e a Cipriano Maia de Vasconcelos, gestão desde 1º/1/2019, todos secretários estaduais da saúde pública, na condição de dirigentes, e a Sidney Domingos Ferreira de Souza e Santos, gestão de 23/5/2018 a 31/12/2018, secretário adjunto da Secretaria de Estado da Saúde Pública do RN, na condição de dirigente (peça 91) .
O posicionamento foi seguido pela Controladoria-Geral da União, consoante Certificado de Auditoria e o Parecer do Dirigente do Órgão de Controle Interno, tendo o então Ministro de Estado da Pasta tomado ciência das conclusões (peças 94 a 97) .
No âmbito desta Casa, a Unidade de Auditoria Especializada em Tomada de Contas Especial (AudTCE) , após a primeira análise dos autos, decidiu por citar, com base em delegação de competências:
a) o Estado do Rio Grande do Norte, em face de não devolução dos valores que foram transferidos da conta específica do Convênio 727969/2009, por ordem judicial;
b) o Sr. Luiz Roberto Leite Fonseca (CPF 440.952.013-04) , secretário de estadual da saúde pública no período de 1º/1/2015 a 29/4/2016, na condição de dirigente, em face de aquisição de bens e equipamentos por valores superiores aos estabelecidos no plano de trabalho aprovado; e
c) o Sr. George Antunes de Oliveira (CPF 123.537.604-49) , secretário de estadual da saúde pública no período de 27/8/2016 a 8/5/2018, na condição de dirigente, em face de aquisição de bens e equipamentos por valores superiores aos estabelecidos no plano de trabalho aprovado.
Os outros gestores antes mencionados não foram citados, pois entendeu-se que somente o Estado do Rio Grande do Norte deveria responder pela retirada de recursos da conta específica do convênio em razão de ordem judicial nesse sentido. Tal retirada permitiu que o Estado realizasse despesas incompatíveis com o objeto pactuado no plano de trabalho do Convênio 727969/2009, caracterizando desvio de finalidade, de modo que apenas o ente deve ser responsável pelo ressarcimento do débito.
Nesta etapa processual, analisa-se a defesa apresentada pelo Estado do Rio Grande do Norte. Em síntese, a unidade técnica propõe, tendo em vista o princípio da presunção de boa-fé que milita a favor da pessoa jurídica de direito público, conceder ao estado do Rio Grande do Norte novo e improrrogável prazo para quitação do débito.
No tocante aos demais responsáveis, revéis, a unidade instrutora sugere julgar suas contas irregulares e condená-los em débito, além de aplicar-lhes a multa prevista no art. 57 da Lei 8.443/1992.
O representante do Ministério Público junto ao TCU (MPTCU) acompanha a proposta relativa ao ente estadual, mas discorda da responsabilização dos dois gestores. De acordo com o Subprocurador-Geral Dr. Lucas Rocha Furtado: 
O plano de trabalho, ao contrário do que supõe a instrução, não representa garantia de preço de mercado. Trata-se, na verdade, de mero indicativo que serve para balizar a viabilidade do programa ou projeto nele representado (Acórdão 1084/2006-TCU-Plenário) . Portanto, a prática de preços superiores aos previstos no plano de trabalho não representa por si só superfaturamento e dano ao erário.
Ao fim, propõe que, em relação aos Srs. Luiz Roberto Leite Fonseca e George Antunes de Oliveira, o processo seja arquivado sem julgamento de mérito, nos termos do art. 212 do Regimento Interno do TCU, em razão da ausência de pressuposto de constituição e desenvolvimento válido e regular.
II
Feito o resumo dos autos, passo a decidir. De pronto esclareço que acompanho as propostas do MPTCU, de modo a:
i) em relação ao Estado do Rio Grande do Norte, conceder novo e improrrogável prazo para quitação do débito; e
ii) em relação aos Srs. Luiz Roberto Leite Fonseca e George Antunes de Oliveira, arquivar o presente processo sem julgamento de mérito, em razão da ausência de pressuposto de constituição e desenvolvimento válido e regular.
Adoto as análises da AudTCE relativas ao Estado como minhas razões de decidir, assim como as ponderações do MPTCU relativas aos dois gestores.
Como bem colocou a unidade técnica, a obrigação de ressarcimento dos valores aplicados em finalidade diversa daquela acordada com a entidade federal independe de culpa da gestão atual. A jurisprudência do TCU caminha nesse sentido, a exemplo dos Acórdãos 4491/2020 e 3536/2019, ambos da Primeira Câmara. De acordo com o enunciado do primeiro, do Exmo. Min. Benjamin Zymler:
Havendo comprovação de que os recursos repassados mediante convênio ou instrumento congênere foram aplicados com desvio de finalidade em benefício da pessoa jurídica de direito público interno, a responsabilidade pelo ressarcimento da dívida é do ente federado.
Já no que diz respeito às aquisições realizadas por valores superiores àqueles definidos no plano de trabalho, concordo com a afirmação do MPTCU de que tal ocorrência não significa necessariamente débito. Seria preciso demonstrar que os valores pagos pelos equipamentos estavam acima dos valores de mercado, o que não foi feito.
Como bem destacou o representante da Procuradoria de Contas, "não fosse assim, o TCU deveria reconhecer, simetricamente, a impossibilidade de contestar o valor de despesas realizadas em montantes inferiores aos previstos no plano de trabalho".
Nesse cenário, posiciono-me acompanhar as propostas do MPTCU, de conceder ao Estado do Rio Grande do Norte novo e improrrogável prazo para quitação do débito e arquivar o presente processo sem julgamento de mérito, em relação aos Srs. Luiz Roberto Leite Fonseca e George Antunes de Oliveira.
Por fim, deixo de acompanhar a proposta da unidade técnica de encaminhar cópia da decisão à Procuradoria da República do Rio Grande do Norte por ausência de subsunção aos dispositivos legais e regimentais indicados.
	Com essas considerações, voto para que seja aprovada a minuta de acórdão submetida à apreciação deste Colegiado.
TCU, Sala das Sessões, em 21 de março de 2023.
Ministro VITAL DO RÊGO 
Relator